【裁判字號】    91,易,1577
【裁判日期】    920415
【裁判案由】    侵占
【裁判全文】
臺灣臺北地方法院刑事判決                        九十一年度易字第一五七七號
    公  訴  人  臺灣臺北地方法院檢察署檢察官
    被      告  甲○○
右列被告因侵占案件，經檢察官聲請簡易判決處刑（九十一年度偵緝字第七八一號）
，本院認不宜以簡易判決處刑，改依通常程序審理，判決如左：
    主      文
甲○○無罪。
    理      由
一、公訴意旨略以：被告甲○○意圖為自己不法之所有，於民國八十九年四月間某日
    ，向告訴人乙○○佯售新世紀資通公司所發行之股票二百萬股，面額為新台幣（
    下同）二千萬元，經雙方約定於八十九年五月二日在立法院大安會館，由告訴人
    以八十萬元及面額八十萬元之支票交予時任立法委員廖福本之助理林祥生，並約
    翌日（八十九年五月三日）交付上開公司之發起人繳款書予告訴人，詎屆期無法
    履行，被告卻拒絕退還票款，屢經催討，被告只交還八十萬元支票外，卻將八十
    萬元現金侵占為己有花用殆盡，因認被告涉犯刑法第三百三十五條第一項侵占罪
    嫌云云。
二、按犯罪事實應依證據認定之，無證據不得推定其犯罪事實；不能證明被告犯罪者
    ，應諭知無罪之判決，刑事訴訟法第一百五十四條、第三百零一條第一項分別定
    有明文。又所謂認定犯罪事實之證據，係指足以認定被告確有犯罪行為之積極證
    據而言，如未發現相當證據，或證據不足以證明，自不能以推測或擬制之方法，
    以為裁判基礎。且告訴人之告訴，係以使被告受刑事訴追為目的，是其陳述是否
    與事實相符，仍應調查其他事實以資審認，始得為不利被告之認定。又認定不利
    於被告之事實，需依積極證據，茍積極證據不足為不利於被告事實之認定時，即
    應為有利於被告之認定，更不必有何有利之證據。次按刑事訴訟上證明之資料，
    無論其為直接證據或間接證據，均須達於通常一般人均不致於有所懷疑，而得確
    信其為真實之程度，始得據為有罪之認定，若其關於被告是否犯罪之證明未能達
    此程度，而有合理性懷疑之存在，致使無從形成有罪之確信，根據「罪證有疑，
    利於被告」之證據法則，即不得遽為不利被告之認定，其以情況證據（即間接證
    據）斷罪時，尤須基於該證據在直接關係上所可證明之他項情況事實，本乎推理
    作用足以確證被告有罪，方為合法，不得徒憑主觀上之推想，將一般經驗上有利
    被告之其他合理情況逕予排除，此觀諸最高法院七十六年臺上字字第四九八六號
    、三十二年度上字六七號判例意旨亦甚明顯。
三、本件公訴人認被告涉有侵占罪嫌，係以：右揭事實，業經告訴人指述，證人林祥
    生雖證稱與被告一起至告訴人律師事務所交還告訴人票款乙事，但無法證實被告
    到底有無交還八十萬元現金，有證人偵訊筆錄附卷可稽；再經公訴人將附於九十
    一年度偵緝字第七八一號卷第三五頁之收據正本送經鑑定結果，證實收據上現金
    部分和支票部分簽收之劃線之墨色不同，有法務部調查局鑑定通知書在卷可參，
    益可證明告訴人指述稱：伊有收到八十萬元支票乙張，故於旁劃線並簽名無誤，
    而其上之八十萬元部分被告並無交還，伊才無劃線，亦無簽收等情之說法，實可
    採信，亦有告訴人催告之存證信函附卷可憑，事證明確，被告所辯顯係卸責之詞
    ，不足採信等語為其論據。訊據被告固坦承右揭買賣股票情事，惟堅決否認有何
    侵占犯行，辯稱：伊已將八十萬元現金，連同同額之支票一張，皆交還乙○○簽
    收無誤，並未侵占現金八十萬元等語。經查：
（一）附卷之八十九年五月二日之一式二份之證人林祥生立據、被告見證之收據二紙
      （各附於九十一年度偵緝字第七八一號卷第三五頁、八十九年度偵字第一三０
      四二號卷第五項），分別為證人林祥生、告訴人所提出，告訴人所提出之收據
      第一行、第二行記載：「茲收到乙○○（即告訴人）交付現金新台幣捌拾萬元
      及支票號碼ＬＢＯ─五六八二五號、面額新台幣捌拾萬元支票壹張．．．」處
      並無劃線及附註，證人林祥生所提出之收據第一行、第二行記載：「茲收到乙
      ○○（即告訴人）交付現金新台幣捌拾萬元及支票號碼ＬＢＯ─五六八二五號
      、面額新台幣捌拾萬元支票壹張．．．」處則有劃線，且在第一行記載：「．
      ．．票號碼ＬＢＯ─五六八二五號、面額新台．．．」處右側附註：「８９、
      ５、３，由乙○○收回無訛。」等語之事實，有該二紙收據影本在卷可憑，且
      為被告及告訴人所不爭執，惟告訴人指訴被告僅返還前揭八十萬元支票，並未
      返還上開八十萬元現金，被告則辯稱其於八十九年五月三日返還前揭八十萬元
      支票之時，並同時返還上開八十萬元現金。
（二）證人林祥生證稱：「八十萬支票及八十萬元現金是我們幾個國會助理的傭金，
      後來作不成（指固網股條之買賣），故將錢返還，我是八十九年五月三日下午
      開車載甲○○到廖律師（告訴人）那裡，瑋仁上樓去，我在車上等，我將前揭
      八十萬元支票、上開八十萬元現金交給他，當時將錢及支票以牛皮紙袋包起來
      ，他帶上樓，約二十多分鐘後，瑋仁下樓，手空空的，已沒拿了（牛皮紙袋）
      ，他有告訴我將錢、支票交給廖律師了，我簽收據時，其上並未劃線，亦未寫
      字．．．」等語（詳九十一年度偵緝字第七八一號卷第三十至三三頁），依證
      人林祥生所證，被告確於八十九年五月三日將上開八十萬元現金連同前揭八十
      萬元支票交付予告訴人乙○○。雖公訴人將附於九十一年度偵緝字第七八一號
      卷第三五頁由證人林祥生收執之收據原本送經鑑定結果為：收據上現金部分和
      支票部分簽收之劃線之墨色不同，研判應非出於同一支筆，至於二類劃線是否
      由同一人所為，則由於該劃線筆劃線條太過簡單，未能堪現出劃線者個性、慣
      性等可資鑑別之特徵，難以認定等語，有法務部調查局九十一年八月十四日調
      科貳字第０九一００四九四０號鑑定通知書一件在卷可憑，然此鑑定結果僅足
      證明證人林祥生收執之收據上現金部分和支票部分簽收之劃線之墨色不同，研
      判應非出於同一支筆，尚不足以即此遽認前開收據上現金部分簽收之劃線係被
      告嗣後所為。再前開收據第一行記載：「．．．票號碼ＬＢＯ─五六八二五號
      、面額新台．．．」處右側附註：「８９、５、３，由乙○○收回無訛。」等
      語，並未記明告訴人所收回者僅前揭八十萬元支票，不包括上開八十萬元現金
      。告訴人事後雖多次寄發附卷之存證信函催告被告返還上開八十萬元現金，被
      告均置之不理，然寄發存證信函係告訴人之權利，被告並無回應之義務。足徵
      被告所辯其已將八十萬元現金，連同同額之支票一張，皆交還告訴人簽收無誤
      ，並未侵占現金八十萬元等語，堪以採信。況經本院送請法務部調查局就被告
      是否將八十萬元現金交付告訴人及被告是否塗改前開收據二節測謊結果，被告
      經測試均無情緒波動反應，研判未說謊，亦同此認定。
    綜上所述，公訴人所提出之上揭告訴人之指訴、前開證人林祥生之收據上之記載
    與鑑定結果及被告未出面回應告訴人寄發之存證信函等證據，尚不足以證明被告
    有何其指訴之侵占犯行，不得遽為不利被告之認定；此外，復查無其他積極證據
    足資證明被告犯罪，揆諸首揭說明，自應為被告無罪之諭知。
據上論斷，應依刑事訴訟法第四百五十二條、第三百零一條第一項，判決如主文。
本案經檢察官俞秀端到庭執行職務。
中      華      民      國      九十二      年      四    月    十五    日
                                      臺灣臺北地方法院刑事第六庭
                  法  官  黃  雅  芬
右正本證明與原本無異。
如不服本判決，應於判決送達後十日內，向本院提出上訴狀。
                                          書記官  楊  麗  娟
中      華      民      國      九十二      年      四    月    十六    日


司法院資訊處製作；財團法人民間司法改革基金會備份。
